最高法院刑事判決　　　　　　一○○年度台上字第三三八一號
上　訴　人　盧生明
上列上訴人因偽造有價證券案件，不服台灣高等法院中華民國九
十九年三月二十四日第二審判決（九十八年度上訴字第五○八八
號，起訴案號：台灣基隆地方法院檢察署九十八年度偵緝字第一
五號、九十八年度偵字第一六一三號），提起上訴，本院判決如
下：
    主  文
上訴駁回。
    理  由
按刑事訴訟法第三百七十七條規定，上訴於第三審法院，非以判
決違背法令為理由，不得為之。是提起第三審上訴，應以原判決
違背法令為理由，係屬法定要件。如果上訴理由書狀並未依據卷
內訴訟資料，具體指摘原判決不適用何種法則或如何適用不當，
或所指摘原判決違法情事，顯與法律規定得為第三審上訴理由之
違法情形，不相適合時，均應認其上訴為違背法律上之程式，予
以駁回。本件上訴人盧生明上訴意旨略稱：(一)、遍查本件卷內資
料，並無上訴人偽造文書、偽造有價證券等犯行之證據，原判決
僅憑共同正犯王光明（已判刑確定）卸責之詞及其他證人毫無根
據之證言，即遽論上訴人以前開罪責，自難認為適法。(二)、原判
決既認本件所蓋用之「曾聰敏」印章，無法證明係屬偽造，卷附
偽造之各私文書復均非上訴人所製作，則原判決所認與上訴人、
王光明有共同行使偽造私文書及意圖供行使之用而偽造有價證券
等犯意聯絡之某姓名、年籍均不詳之成年男子（下稱不詳姓名男
子）究係何人？是否確係該男子偽造及行使各該私文書及有價證
券？即有加以調查之必要，原審未予究明，亦嫌調查未盡。(三)、
經第一審將王光明送請行政院衛生署基隆醫院（下稱署立基隆醫
院）鑑定結果，認王光明為輕度智能不足患者，且對社會情境之
理解及覺察力差，而證人吳月霞則為精神狀態正常之人，原審卻
採取王光明之證詞作為論罪之佐證，反認吳月霞之證述不足採憑
；另證人陳氏玉緣雖係越南國人，但其是否果真看不懂本國文字
，原審未再查證，即率認陳氏玉緣確不懂本國文字。前揭所為論
斷，顯已違背經驗法則及論理法則云云。
惟查：原判決綜合全案證據資料，本於事實審法院職權推理之作
用，認定上訴人確有其事實欄所載之犯行。因而維持第一審關於
依修正前刑法連續犯、牽連犯規定，從一重論處上訴人共同連續
意圖供行使之用而偽造有價證券罪刑部分之判決，駁回上訴人在
第二審之上訴，已詳細說明其採證認事之理由。所為論斷，俱有
卷證資料可資覆按。對於依憑共同正犯王光明之陳述，證人陳氏
玉緣、吳月霞、簡信忠、楊重安、黃三益、江景文、盧明進、曾
聰賢之證詞，及卷附車牌號碼F4－1096號汽車（下稱F4－1096號
汽車）新領牌照登記書、汽（機）車過戶申請登記書、台新國際
商業銀行股份有限公司（下稱台新銀行）動產擔保交易動產抵押
設定登記申請書、F4－1096號汽車車籍查詢－歷任車主顯示畫面
、F4－1096號汽車車主歷史查詢表、台新銀行汽車貸款申請書暨
客戶基本資料表、交通部汽車行車執照影本、台新銀行汽車貸款
授信審核表、台新銀行汽車貸款撥款動支申請暨委託書、F4－10
96號汽車照片、同意書、個人金融貸款動支代繳保費授權書、日
盛國際商業銀行股份有限公司（下稱日盛銀行）汽車貸款申請書
、日盛銀行貸款暨動產抵押契約書、本票、本票授權書、戶籍謄
本等影本資料，如何已足認定上訴人確有與王光明、不詳姓名男
子共同基於行使偽造私文書、使公務員登載不實、意圖供行使之
用而偽造有價證券及詐欺取財之概括犯意聯絡，謀議先將陳氏玉
緣之F4－1096號汽車過戶予早於民國九十三年十二月六日死亡之
曾聰敏，而由該不詳姓名男子於同年月二十二日，冒用曾聰敏名
義偽造台新銀行汽車貸款申請書暨客戶基本資料表，以王光明為
連帶保證人，並在該資料表上偽造「曾聰敏」署名及盜蓋「曾聰
敏」印章，於同日行使持向台新銀行申辦新台幣（下同）十六萬
元之汽車貸款，再由該不詳姓名男子於同年月二十八日，以同上
方式，冒用曾聰敏名義偽造汽車過戶申請登記書，利用不知情之
吳月霞行使持向交通部公路總局台北區監理所基隆監理站，將F4
－1096號汽車過戶予曾聰敏，使承辦之該站公務員，將此不實事
項登載於所掌之車籍資料公文書上，嗣該不詳姓名男子復於同年
月三十一日，持前開車籍資料前往台新銀行，冒用曾聰敏名義，
以王光明為連帶保證人，並以同上方式，偽造車輛動產抵押契約
書、台新銀行汽車貸款撥款動支申請暨委託書、動產擔保交易動
產抵押設定登記申請書、同意書、個人金融貸款動支代繳保費授
權書等私文書，及發票日期為同年月三十一日，發票人為曾聰敏
、王光明，面額為十六萬元之本票、本票授權書，行使持交台新
銀行承辦貸款人員，使該承辦人員陷於錯誤，核撥十六萬元予曾
聰敏，其後又於同年月九日，以王光明名義購買車牌號碼5632－
DV號自用小貨車及擔任借款人，該不詳姓名男子則冒用曾聰敏名
義擔任連帶保證人，並偽造日盛銀行汽車貸款申請書，行使持向
日盛銀行申請三十四萬元之汽車貸款，再由該不詳姓名男子於九
十四年一月十日，以同上方式，偽造貸款暨動產抵押契約書及發
票日期為九十四年一月十日，發票人為皇強國際股份有限公司、
曾聰敏、王光明，面額為三十四萬元之本票、本票授權書，行使
持交日盛銀行承辦貸款之人員，使該承辦人員陷於錯誤，由日盛
銀行核撥三十四萬元予王光明之犯行，亦已詳加說明。上訴意旨
對原審之前揭論斷，究有何違背經驗法則或論理法則之違法情形
，並未依據卷內資料為具體之指摘，上訴意旨(一)仍執前開陳詞，
據以指摘原判決為違背法令，係以片面之自我說詞，對原審採證
認事之適法職權行使，並已於理由內說明之事項，漫事指摘，與
法律規定得為第三審上訴理由之違法情形，不相適合。且查：(一)
、依卷內資料，曾聰敏係三十七年九月二十一日生，並於九十三
年十二月六日死亡（見偵緝字第一五號卷第四十八頁），但證人
即台新銀行承辦本件十六萬元貸款之黃林秀英於偵查中陳稱：「
（本件貸款是由妳承辦？）是」、「（記得當時是在何處對保？
）……應該是在我們（基隆）分行」、「（妳有確實核對證件？
）有」、「（有確實核對證件，怎麼還會讓一個已過世的人辦貸
款？）身分證照片看起來是一樣」（見偵緝字第二五號卷第一一
七頁、第一一八頁），證人即日盛銀行承辦本件三十四萬元貸款
之簡信忠於第一審時亦證陳：「（這件貸款申請是否你承辦？）
是我承辦的」、「（是否記得當初貸款辦理的情形為何？）記得
……江先生（指江景文）說有客戶要買車，我直接到他的公司辦
理手續，分二次辦理手續，第一次保人未到只有庭上被告（上訴
人）盧生明、王光明及一位小姐（姓名不知）有到，保人是後來
才補充的」、「（保人多久才到？）保人是直接帶到銀行對保，
我有核對身分證及證件」、「（保人身高多高、特徵為何？）臉
黑黑的，一六○出頭，不胖不瘦，跟身分證照片很像，印象中，
跟保人一起來的還有車主王光明」（見第一審卷第一宗第一一六
頁、第一一七頁），王光明於第一審中並供陳另有一男子與其一
同至台新銀行辦理貸款手續（見第一審卷第一宗第一九二頁）。
原審依上揭證據，認上訴人、王光明就本件犯行尚與某姓名、年
籍不詳之成年男子有犯意聯絡及行為之分擔而為共同正犯之事證
已臻明瞭，無再作無益調查之必要，此係事實審法院採證認事職
權之適法行使，況上訴人否認有本件犯行，王光明又供稱已忘記
何人與其前往銀行辦理本件貸款手續，則原審未能查出該男子之
姓名、年籍，於判決本旨不生影響，尚無上訴意旨(二)所指調查未
盡之違誤。(二)、證據之取捨及證據之證明力如何，由事實審法院
依其調查證據所得心證，本其確信自由判斷，茍不違反經驗法則
或論理法則，即難遽指違法。原判決已說明王光明與上訴人為共
同正犯，又已坦承犯行，並以證人身分具結作證，所為不利於上
訴人之陳述，復與證人江景文、黃三益、簡信忠證述之情節相吻
合，應非刻意誣陷，且經第一審將王光明送請署立基隆醫院鑑定
結果，認其為輕度智能不足患者，對社會情境之理解及覺察力差
，有該醫院精神鑑定報告書可佐，依王光明之心智狀況，思慮單
純，衡情不會編造謊言，所述應堪採信；證人吳月霞於第一審雖
證陳F4－1096號汽車係其辦理過戶，但其於辦理過戶手續時，僅
須有證件就予辦理，並未認人，其不認識在庭二位被告（指上訴
人及王光明）等語，然吳月霞既係辦理汽車過戶之人員，主要工
作在審查所需證件、資料是否齊全，所辦理之人數又多，衡情當
不可能仔細辨認究係何人委辦過戶手續，所為前開證述，尚不能
資為有利於上訴人之認定；證人陳氏玉緣為越南人，有身分證影
本在卷足憑，所陳其因委任上訴人代辦離婚手續，且不識我國文
字，乃盡依上訴人之指示，在文件上簽名乙節，既符合常理，亦
與證人古裕龍證稱陳氏玉緣曾表示看不懂我國文字，互核一致。
並就其餘案內所有證據，本於調查所得心證，分別定其取捨，而
憑以認定上訴人確有本件犯行之依據。此係原審踐行證據調查程
序後，本諸合理性自由裁量所為證據評價之判斷，既未違反經驗
法則或論理法則，要不能指為違法。其關於行使偽造私文書及意
圖供行使之用而偽造有價證券部分之上訴違背法律上之程式，應
予駁回。其牽連犯行使使公務員登載不實文書及詐欺取財部分，
核分屬刑事訴訟法第三百七十六條第一款、第四款所列之案件，
依該法條規定，既經第二審判決，不得上訴於第三審法院，與之
有裁判上一罪關係之行使偽造私文書及意圖供行使之用而偽造有
價證券重罪部分，上訴人之上訴既不合法，無從為實體上審理，
行使使公務員登載不實文書及詐欺取財輕罪部分，自無從適用審
判不可分原則，併同為實體上審判，亦應從程序上予以駁回。
據上論結，應依刑事訴訟法第三百九十五條前段，判決如主文。
中    華    民    國  一○○  年    六    月  二十三  日
                      最高法院刑事第四庭
                          審判長法官  謝  俊  雄  
                                法官  陳  世  雄  
                                法官  魏  新  和  
                                法官  徐  文  亮  
                                法官  吳  信  銘  
本件正本證明與原本無異
                                      書  記  官  
中    華    民    國  一○○  年    六    月  二十八  日
                                                      K